【裁判字號】    93,家訴,11
【裁判日期】    950407
【裁判案由】    分割遺產
【裁判全文】
臺灣彰化地方法院民事判決               93年度家訴第11號
原      告  巳○○
訴訟代理人  陳政麟律師
複代理人    潘欣欣律師
被      告  戊○○
被      告  丙○○
被      告  庚○○
被      告  甲○○
被      告  乙○○
被      告  己○○
被      告  辛○○
被      告  丁○○
第七、八被
告之法定代
理人兼第六
被告之訴訟
代理人      壬○○
被      告  癸○○
被      告  卯○○
被      告  午○○
被      告  辰○○
被      告  丑○○
被告兼第九
至第十三被
告之共同訴
訟代理人    寅○○
上列當事人間請求分割遺產事件，本院於民國95年03月22日言詞
辯論終結，判決如下：
    主      文
兩造公同共有如附表所示編號一至編號七之遺產准予分割。其分
割方法為：(一)如附表所示編號二之不動產其中如附圖所示甲部分
面積○．○七四三公頃土地，按兩造之應繼分比例由被告戊○○
、被告丙○○、被告庚○○、被告甲○○、被告乙○○、被告己○○、被告辛○○、被告丁○○各取得應有部分八分之一，而以
分別共有方式保持共有。(二)如附表所示編號二不動產其中如附圖
所示乙部分面積○．一二○四公頃土地及如附表所示編號一、三
、四、五、六之不動產，按兩造之應繼分比例由原告巳○○、被
告寅○○、被告卯○○、被告午○○、被告辰○○、被告丑○○
各取得應有部分各四十八分之七，由被告癸○○取得應有部分四
十八分之六，而以分別共有方式保持共有。(三)如附表所示編號七
之保證債務由被告寅○○負擔。
訴訟費用由原告及被告寅○○、卯○○、午○○、辰○○、丑○○各負擔五十四分之七，被告癸○○負擔九分之一，被告戊○○
、丙○○、庚○○、甲○○、乙○○、己○○、辛○○、丁○○
各負擔七十二分之一。
    事實及理由
一、被告戊○○、丙○○、庚○○、甲○○、乙○○、己○○、
    辛○○及丁○○均未於最後言詞辯論期日到場，核無民事訴
    訟法第386條所列各款情形，爰依原告之聲請就此部分由其
    一造辯論而為判決。
二、原告陳述：
  (一)緣兩造之被繼承人洪張素於民國（下同）89年6月7日死亡。
    原告及被告癸○○、寅○○、卯○○、午○○、辰○○、丑
    ○○為其子女，當然為其繼承人。因洪張素之養女洪如珠先
    於85年01月29日死亡，則洪如珠對洪張素遺產之應繼分應由
    洪如珠之子女即被告戊○○、丙○○、庚○○、甲○○、乙○○、己○○、辛○○、丁○○代位繼承。又因洪張素之配
    偶劉添丁後於92年08月26日死亡，則劉添丁對洪張素遺產之
    應繼分應由劉添丁之子女即原告及被告寅○○、卯○○、午
    ○○、辰○○、丑○○再轉繼承。準此，被告癸○○之應繼
    分為九分之一；原告及被告寅○○、卯○○、午○○、辰○○、丑○○之應繼分則各為五十四分之七；被告戊○○、丙○○、庚○○、甲○○、乙○○、己○○、辛○○、丁○○
    之應繼分則各為七十二分之一。
  (二)被繼承人洪張素死亡時遺有如附表所示編號一至編號七之不
    動產及債務，而編號一不動產公告現值為新台幣（下同）
    0000000元，編號二不動產公告現值為0000000元，編號三不
    動產公告現值為907400元；編號四不動產公告現值為000000
    0元；編號五不動產公告現值為 908600元；編號六不動產之
    現值為491200元，則不動產部分總價值計為 0000000元，因
    被告戊○○等八人均為代位繼承人，應繼分合計為九分之一
    ，而被繼承人洪張素所遺不動產總價值為 0000000元，則戊○○等八人應分得價值966012元之不動產（0000000＼9 ）
    ，而原告主張以編號二之不動產如附圖所示甲部分面積0.07
    43公頃 (966012＼8)分歸戊○○等八人保持分別共有（應有
    部分各八分之一）取得，則與伊等應分得之不動產價值相同
    。另原告與其餘被告就分得編號二不動產如附圖所示乙部分
    面積0.1204公頃及編號一、三、四、五、六之不動產願依應
    繼分比例保持分別共有。原告主張之上開分割洪張素遺產之
    方法，係避免不動產零散分割造成經濟上之不利益，應屬公
    允之分割之方法。
  (三)原告計算洪張素所遺土地價值係以起訴狀所附土地謄本所載
    土地公告現值為標準（至於遺產稅免稅證明書所示核定價額
    係申請遺產稅當時之土地公告現值，因附表編號五之土地嗣
    後有調整公告現值，致與現時之公告現值有不同）；而房屋
    部分則係以起訴狀所附九十年度房屋稅籍證明書所載房屋現
    值為標準。
  (四)按保證人向債權人為清償後，於其清償之限度內，承受債權
    人對於主債務人之債權，民法第 749條定有明文。又連帶債
    務人相互間，除法律另有規定或契約另有訂定外，應平均分
    擔義務，但因債務人中一人應單獨負責之事由所致之損害，
    及支付之費用，由該債務人負擔，民法第 280條亦有明文。
    附表編號七之洪張素對保證責任彰化縣第六信用合作社（下
    稱六信）新台幣（下同）150萬元之保證債務，係為保證主
    債務人即被告寅○○向六信借貸 150萬元之借款債務而生，
    為兩造所不爭執，故該保證債務既係被告寅○○向六信借貸
    而生，自係由被告寅○○一人應單獨負責之事由所生之債務
    ，且依上開民法第 749條之規定，被告寅○○亦屬該債務終
    局應負責之人，為此將該保證債務全部分歸被告寅○○負擔
    ，應符公允。
  (五)被告己○○、辛○○、丁○○等三人主張被繼承人洪張素遺
    產尚有現金 8萬多元及農民保險金153000元乙節，然被繼承
    人洪張素雖尚有銀行存款143670元、現金3000元，共計1466
    70元，至於農民保險金153000元，係依農民健康保險條例第
    40條「被保險人死亡時，按其當月投保金額，給與喪葬津貼
    十五個月，前項喪葬津貼，由支出殯葬費之人領取之」，故
    該農民保險金1530 00元，顯非遺產，自無須計入被繼承人
    洪張素之遺產內。況按喪葬費用乃辦理被繼承人身後事所不
    可缺，參酌遺產及贈與稅法第17條第1項第10款規定「被繼
    承人之喪葬費用，以一百萬之計算，應自遺產總額中扣除，
    免徵遺產稅」，則本件遺產總額自應扣除已支出之喪葬費用
    後，再予以分割，始符公平。而被繼承人洪張素死亡時為辦
    理後事，至少已支出喪葬費273480元、公墓使用費 2萬元、
    公墓代辦費 11000元，共計至少已支出304480元（原起訴狀
    誤載為303480元），故上開被繼承人洪張素存款143670元、
    現金3000元及農民保險金153000元，計299670元，均已用以
    支付上開被繼承人洪張素之喪葬費而不存在，自無庸計入被
    繼承人洪張素遺產內分割繼承。
  (六)綜上，乃依民法第1164條規定請求分割遺產，消滅該公同共
    有關係，使分割為分別共有。並聲明如主文所示。
三、被告陳述：
  (一)被告己○○、辛○○、丁○○於前言詞辯論期日到場陳述：
    不同意原告之請求。被繼承人洪張素之債務一百五十萬元部
    分，係因寅○○借錢蓋房子所致，不應計入遺產範圍。又被
    繼承人尚遺有現金八萬餘元、農民保險十五萬三千元，原告
    均未列入遺產範圍。被繼承人之喪葬費用疑似高估。此外，
    劉家人並無權繼承洪家之遺產。
  (二)被告癸○○、卯○○、午○○、辰○○、丑○○、寅○○陳
    述：均同意原告之請求，均願依原告主張之分割方法分割遺
    產。
  (三)被告戊○○、丙○○、庚○○、甲○○及乙○○均未於言詞
    辯論期日到場，亦未提出任何書狀陳述意見。
四、得心證之理由
  (一)按繼承，因被繼承人死亡而開始。繼承人自繼承開始時，除
    本法另有規定外，承受被繼承人財產上之一切權利、義務。
    民法第1147、1148條分別定有明文。又按配偶有互相繼承遺
    產之權，其與直系血親卑親屬之繼承人同為繼承時，其應繼
    分與他繼承人平均。民法第 1144條第1款定有明文。另按第
    一千一百三十八條所定第一順序之繼承人，有於繼承開始前
    死亡或喪失繼承權者，由其直系血親卑親屬代位繼承其應繼
    分。民法第1140條定有明文。本件原告主張：兩造之被繼承
    人洪張素於89年6月7日死亡。原告及被告癸○○、寅○○、
    卯○○、午○○、辰○○、丑○○為其子女，當然為其繼承
    人。因洪張素之養女洪如珠先於85年1月29日死亡，則洪如
    珠對被繼承人洪張素遺產之應繼分應由洪如珠之子女即被告
    戊○○、丙○○、庚○○、甲○○、乙○○、己○○、辛○○、丁○○代位繼承。又因被繼承人洪張素之配偶劉添丁後
    於92年08月26日死亡，則劉添丁對被繼承人洪張素遺產之應
    繼分應由劉添丁之子女即原告及被告寅○○、卯○○、午○○、辰○○、丑○○再轉繼承。準此，被告癸○○之應繼分
    為九分之一；原告及被告寅○○、卯○○、午○○、辰○○
    、丑○○之應繼分則各為五十四分之七；被告戊○○、丙○○、庚○○、甲○○、乙○○、己○○、辛○○、丁○○之
    應繼分則各為七十二分之一等語，業據提出繼承系統表一份
    、戶籍謄本十二份為證，原告此部份之主張堪認為真實。雖
    被告己○○、辛○○、丁○○抗辯劉家人無權繼承洪家之遺
    產云云，惟與首開法條不符，不足採信。
  (二)原告又主張被繼承人洪張素死亡時遺有如附表所示編號一至
    編號七之不動產及債務，而編號一不動產公告現值為000000
    0元，編號二不動產公告現值為0000000元，編號三不動產公
    告現值為907400元；編號四不動產公告現值為 0000000元；
    編號五不動產公告現值為908600元；編號六不動產之現值為
    491200元，則不動產部分總價值計為 0000000元，因被告戊○○等八人均為代位繼承人，應繼分合計為九分之一，而被
    繼承人洪張素所遺不動產總價值為 0000000元，則戊○○等
    八人應分得價值966012元之不動產（0000000＼9），而原告
    主張以編號二之不動產如附圖所示甲部分面積0.0743公頃
    (966012＼8)分歸戊○○等八人保持分別共有（ 應有部分各
    八分之一）取得，則與伊等應分得之不動產價值相同。另原
    告與其餘被告就分得編號二不動產如附圖所示乙部分面積
    0.1204公頃及編號一、三、四、五、六之不動產願依應繼分
    比例保持分別共有。原告主張之上開分割洪張素遺產之方法
    ，係避免不動產零散分割造成經濟上之不利益，應屬公允之
    分割之方法等語，並據提出土地登記謄本五件、地籍圖謄本
    一件、房屋稅籍證明書一件、遺產稅免稅證明書影本乙紙為
    憑，並經本院依職權會同彰化縣和美地政事務所測量員進行
    現場履堪，且經彰化縣和美地政事務所以中華民國93年11月
    10日和地二字第0930007448號函附土地複丈成果圖一份在卷
    可稽，是原告此部份之主張，亦堪認為真實。
  (三)次按被繼承人之喪葬費用，是否為繼承費用，民法雖未規定
    ，然此項費用既為處理被繼承人後事之必要支出，參酌遺產
    及贈與稅法第17條第 1項第10款規定，被繼承人之喪葬費用
    ，以一百萬之計算，應自遺產總額中扣除，免徵遺產稅，故
    於分割遺產前，自應先行扣除喪葬費用。又按農民健康保險
    條例第40條規定「被保險人死亡時，按其當月投保金額，給
    與喪葬津貼十五個月，前項喪葬津貼，由支出殯葬費之人領
    取之」，是農民保險之喪葬津貼係由實際上支出殯葬費之人
    領取，並非遺產之範圍。本件原告主張：洪張素死亡時為辦
    理後事，至少已支出喪葬費273480元、公墓使用費 2萬元、
    公墓代辦費11000元，共計至少已支出 304480元（原起訴狀
    誤載為303480元），故被繼承人洪張素雖有存款143670元、
    現金3000 元及農民保險金153000元，計299670元，均已用
    以支付上開被繼承人洪張素之喪葬費而不存在，自無庸計入
    被繼承人洪張素遺產內分割繼承等語，並據提出遺產稅免稅
    證明書影本乙紙、喪葬費用估價單影本乙紙、伸港鄉第一公
    墓公園墓基使用費繳款書影本二紙為憑，經查被繼承人洪張
    素之喪葬費支出計有棺木、道士、式場、房子、帆布、地理
    師、土公、32兩毛巾、陣頭、白衣服、白褲、冰箱、大燈、
    相片、白青布、墓基使用費等，均屬習俗上必須支出之項目
    ，堪認屬必要費用，亦有被告寅○○所提彰化縣伸港鄉公所
    中華民國95年03月15日伸鄉民字第0950002458號函為證，且
    經證人子○○到庭證述屬實，雖被告被告己○○、辛○○、
    丁○○抗辯被繼承人尚遺有現金八萬餘元、農民保險十五萬
    三千元，原告均未列入遺產範圍云云，顯與上開法條意旨不
    合，即難採信，是原告此部分之主張堪認為真實。
  (四)又按保證人向債權人為清償後，於其清償之限度內，承受債
    權人對於主債務人之債權，民法第 749條定有明文。又連帶
    債務人相互間，除法律另有規定或契約另有訂定外，應平均
    分擔義務，但因債務人中一人應單獨負責之事由所致之損害
    ，及支付之費用，由該債務人負擔，民法第 280條亦有明文
    。本件原告主張附表編號七之被繼承人洪張素對保證責任彰
    化縣第六信用合作社（下稱六信） 150萬元之保證債務，係
    為保證主債務人即被告寅○○向六信借貸 150萬元之借款債
    務而生，為兩造所不爭執，故該保證債務既係被告寅○○向
    六信借貸而生，自係由被告寅○○一人應單獨負責之事由所
    生之債務，且依上開民法第 749條之規定，被告寅○○亦屬
    該債務終局應負責之人，為此將該保證債務全部分歸被告寅
    ○○負擔，應符公允等語。經查原告前揭主張核與前開法條
    意旨相符，且甚為公平，對於各繼承人並無不公之情事，且
    經被告寅○○同意，是原告前揭主張應予准許。
  (五)末按繼承人得隨時請求分割遺產，但法律另有規定或契約另
    有訂定者，不在此限，民法第1164條定有明文；又終止遺產
    之公同共有關係，應以分割方式為之，將遺產之公同共有關
    係終止改為分別共有關係，性質上屬於分割遺產方法之一。
    又公同共有物之分割方法，除法律另有規定外，應依關於共
    有物分割之規定，民法第830條第2項亦定有明文。經查：本
    件被繼承人洪張素所遺如附表所示編號一至編號六之土地及
    房屋權利之遺產既經兩造辦妥繼承登記為公同共有，而兩造
    間並無不予分割之協議，本院斟酌系爭遺產之經濟效益及尊
    重兩造之意願，認原告所主張就系爭遺產以將公同共有關係
    終止而按兩造應繼分比例改為分別共有關係之分割方法，尚
    屬允當，從而，原告之請求為有理由，應予准許，爰判決如
    主文所示。
五、訴訟費用負擔之依據：民事訴訟法第80條之1、第85條第1項
    但書。
中    華    民    國    95    年    4     月    7     日
                        家事法庭法  官  邱月嬌
上為正本係照原本作成。
如對本判決上訴，應於判決送達後20日內向本院提出上訴狀（須
附繕本）。
中    華    民    國    95    年    4     月    7     日
                                書記官  陳昌哲
 附       表 ：
┌────┬──────────────────┬────┐
│遺產項目│   土地、建物及債務之標示或內容     │面    積│
├────┼──────────────────┼────┤
│編號一  │彰化縣伸港鄉○○段1241之198地號土地 │1976平方│
│        │      （權利範圍：全部）            │公尺    │
├────┼──────────────────┼────┤
│編號二  │彰化縣伸港鄉○○段1241之199地號土地 │1947平方│
│        │      （權利範圍：全部）            │公尺    │
├────┼──────────────────┼────┤
│編號三  │彰化縣伸港鄉○○段1241之210地號土地 │698平方 │
│        │      （權利範圍：全部）            │公尺    │
│        │                                    │        │
├────┼──────────────────┼────┤
│編號四  │彰化縣伸港鄉○○段1241之211地號土地 │990平方 │
│        │      （權利範圍：全部）            │公尺    │
│        │                                    │        │
├────┼──────────────────┼────┤
│編號五  │彰化縣伸港鄉○○段1241之480地號土地 │413平方 │
│        │      （權利範圍：全部）            │公尺    │
│        │                                    │        │
├────┼──────────────────┼────┤
│編號六  │門牌彰化縣伸港鄉○○村○○路209號未 │255.4平 │
│        │辦建物所有權第一次登記之房屋（稅籍編│方公尺  │
│        │號：00000000000號，權利範圍：全部） │        │
├────┼──────────────────┼────┤
│編號七  │彰化縣第六信用社新台幣150萬元之保證 │空   白 │
│        │債務                                │        │
└────┴──────────────────┴────┘


司法院資訊處製作；財團法人民間司法改革基金會備份。
